臺灣臺南地方法院民事判決
110年度訴字第1633號
原      告  黃政欣  


訴訟代理人  楊丕銘律師
被      告  黃政堂  

訴訟代理人  黃重諭  
被      告  黃廷煌  


            黃美惠  

            黃昆澤  



上列當事人間請求分割共有物事件，經本院於民國111年4月22日
言詞辯論終結，判決如下：
    主    　文
兩造共有臺南市○○區○○段000地號，面積2,321.04平方公尺土地
分割如附圖所示：即編號甲面積464.21平方公尺分歸被告黃昆澤
取得；編號乙面積464.2平方公尺分歸原告黃政欣取得；編號丙
面積464.21平方公尺分歸被告黃美惠取得；編號丁面積464.21平
方公尺分歸被告黃延煌取得；編號戊面積464.21平方公尺分歸原
告黃政堂取得。
訴訟費用由兩造按附表所示應負擔之訴訟費用比例負擔。 
    事實及理由
一、本件被告黃延煌、黃美惠、黃昆澤經合法通知，均未於言詞
    辯論期日到場，核無民事訴訟法第386條各款所列情形，爰
    依原告之聲請，由其一造辯論而為判決。
二、原告主張：坐落臺南市○○區○○段000地號土地（下稱系爭土
    地）為兩造所共有，各共有人應有部分比例如附表所示，兩
    造間就系爭土地並無不分割之約定，而依系爭土地之使用目
    的，亦無不能分割之情事，惟兩造無法達成協議分割，爰依
    民法第823條及第824條之規定訴請分割系爭土地等語。並聲
    明：求為判決如主文第1項所示。
三、被告方面：
　㈠被告黃政堂陳稱：系爭土地上有被告黃政堂一家居住使用之
    房屋坐落其上，對原告所主張之分割位置無意見，同意原告
    之分割方案。
　㈡被告黃延煌、黃美惠未於言詞辯論期日到庭，惟分別於111年
    2月10日、同年月11日具狀表示：同意原告所主張之附圖分
    割方案。
　㈢被告黃昆澤未於言詞辯論期日到庭，惟於111年2月11日具狀
    表示：不同意原告所主張之附圖方案，同意以原告於111年1
    月21日民事陳報三狀所提出之附圖（二）方案為分割方案。
四、得心證之理由：
　㈠按各共有人，除法令另有規定外，得隨時請求分割共有物。
    但因物之使用目的不能分割或契約訂有不分割之期限者，不
    在此限。共有物之分割，依共有人協議之方法行之。分割之
    方法不能協議決定者，法院得因任何共有人之請求，命為以
    原物分配於各共有人，民法第823條第1項、第824條第1項、
    第2項第1款前段分別定有明文。查系爭土地為兩造所共有，
    兩造未訂有不分割之特約，亦無因物之使用目的不能分割之
    情事，業據原告提出土地登記謄本、地籍圖謄本為憑，且原
    告起訴前無法與全部共有人達成協議，經本院通知全體共有
    人開庭多次，被告大部分未到庭，就分割方法亦仍無法達成
    一致之協議，則原告請求分割系爭土地，自屬有據，應予准
    許。
  ㈡至分割方法，本院審酌如下：
　⒈查有關系爭土地之現況及使用情形，經本院會同兩造及地政
    人員於110年12月7日至現場勘驗結果為：系爭土地東側有寬
    約3米之柏油道路，土地北側有門牌號碼臺南市○○區○○里○○0
    00號加強磚造二層樓未保存登記建物一棟（下稱153號房屋
    ），該房屋南側另外有廢棄之舊豬舍，其餘土地上有雜草、
    香蕉樹等雜木等情，有本院110年12月7日勘驗測量筆錄、現
    場照片在卷可憑，應可認定。
　⒉本院審酌原告所提出之附圖分割方案以東西向分割線，配合
    實際應有部分面積將系爭土地分割為5筆土地，由南到北依
    序由被告黃昆澤、原告黃政欣、被告黃美惠、被告黃延煌、
    被告黃政堂取得，兩造所分得之土地格局均方正規則，均面
    臨東側約3米寬之柏油道路出入方便，適於利用，系爭土地
    北側現有供被告黃政堂及其家人居住使用之153號房屋坐落
    ，附圖方案將153號房屋大部分坐落之土地分配由被告黃政
    堂取得，被告黃政堂可繼續使用上開房屋，又依上開分割方
    案雖153號房屋有小部分坐落於被告黃延煌所分得之附圖編
    號丁土地上，惟被告黃政堂及黃延煌均已表示同意上開分割
    方案，被告黃昆澤雖具狀表示應以原告民事陳報三狀所提出
    之附圖（二）方案為分割，惟原告所提出之該附圖（二）方
    案係153號房屋坐落土地位置而調整分割線，該分割線為搭
    配153號古厝位置，而呈現斜線方式分割，將使被告黃延煌
    所分得之土地呈現臨路面寬較窄之梯型，不方便將來之規劃
    使用，對被告黃延煌明顯不利益，已據被告黃延煌具狀表示
    不同意，而原告亦已因多數共有人之意願而捨棄該分割方案
    ，被告黃昆澤復未提出附圖（二）方案何以較適當之其他主
    張及陳述供本院審酌，且附圖方案與附圖（二）方案就被告
    黃昆澤分配之位置、面積均相同，對被告黃昆澤實際並無任
    何影響，被告上開陳述意見，即不足以影響本院之認定，是
    本院斟酌兩造應有部分比例及多數共有人對分割方案之意願
    ，並考量分得土地之完整性、通行之便利性、經濟效用之發
    揮及土地之利用等一切情狀，認原告所主張如附圖所示分割
    方案，應屬公平合理，爰依此將系爭土地判決分割如主文第
    1項所示。
五、又按應有部分有抵押權或質權者，其權利不因共有物之分割
    而受影響，但有下列情形之一者，其權利移存於抵押人或出
    質人所分得之部分：（一）權利人同意分割；（二）權利人
    已參加共有物分割訴訟；（三）權利人經共有人告知訴訟而
    未參加，民法第824條之1第2項定有明文。惟關於抵押權移
    存於抵押人所分得部分，祇要符合民法第824條之1第2項但
    書各款規定，應屬法律規定之法定效果，無庸當事人為任何
    聲明，縱有聲明，法院亦無庸於判決主文內諭知，僅於判決
    理由中說明已足（臺灣高等法院暨所屬法院98年法律座談會
    民事類提案第10號意旨參照）。經查，本件共有人黃美惠曾
    將其所有系爭土地應有部分5分之1於99年6月21日設定最高
    限額抵押權予臺灣新光商業銀行股份有限公司（下稱新光銀
    行），而抵押權人新光銀行經告知訴訟並未聲明參加訴訟，
    亦未到場表示任何意見，揆諸前揭規定，新光銀行之抵押權
    自僅得轉載於被告黃美惠分得之部分，附此指明。
六、末按因共有物分割、經界或其他性質上類似之事件涉訟，由
    敗訴當事人負擔訴訟費用顯失公平者，法院得酌量情形，命
    勝訴之當事人負擔其一部，民事訴訟法第80條之1定有明文
    。本件雖准依原告請求分割兩造共有土地，然分割方法係法
    院考量全體共有人利益，認原告主張之分割方案為可採，兩
    造均同受其利，若全由敗訴之當事人負擔訴訟費用顯失公平
    ，爰依前揭規定，就訴訟費用命由兩造按附表所示應負擔訴
    訟費用之比例負擔，始為公平合理。
七、據上論結，原告之訴為有理由，依民事訴訟法第385條第1項
    前段、第80條之1，判決如主文。 　　　　
中　　華　　民　　國　　111 　年　　5 　　月　　13　　日
                  民事第三庭    法  官　童來好  
以上正本係照原本作成。
如對本判決上訴，須於判決送達後20日內向本院提出上訴狀。
如委任律師提起上訴者，應一併繳納上訴審裁判費。
中　　華　　民　　國　　111 　年　　5 　　月　　13　　日
                                書記官　郭倢妮
附表：　　　　　　　　　　　　　　　　 
編號  姓     名 應有部分比例 應負擔之訴訟費用比例 備  註  1  原告黃政欣 5分之1 5分之1   2 被告黃政堂 5分之1 5分之1   3 被告黃延煌 5分之1 5分之1   4 被告黃美惠 5分之1 5分之1   5 被告黃昆澤 5分之1 5分之1